臺灣宜蘭地方法院刑事判決              100年度易字第321號
公  訴  人  臺灣宜蘭地方法院檢察署檢察官
被      告  黃碧惠
選任辯護人  周慧貞律師
上列被告因妨害名譽案件，經檢察官提起公訴（100年度偵字第5
09號），本院判決如下：
    主  文
黃碧惠無罪。
    理      由
一、公訴意旨略以：被告黃碧惠於民國83年5月29日與吳明昇結
    婚，96年7月20日與吳明昇離婚。吳明昇則於98年4月17日與
    洪淑敏結婚。被告黃碧惠基於情緒不滿，於98年10月間起至
    99年12月間，接續在公眾得共聞共見的奇摩部落格上，公開
    張貼散佈三篇內容有「吳明昇是陳世美」「洪淑敏是情婦、
    洪淑敏自殺、洪淑敏離婚、洪淑敏的教師工作是副業」等足
    以毀損吳明昇及洪淑敏名譽之不實文章。因認被告黃碧惠涉
    犯刑法第310條第2項誹謗罪嫌。
二、按犯罪事實應依證據認定之，無證據不得認定犯罪事實；不
    能證明被告犯罪者，應諭知無罪之判決，刑事訴訟法第154
    條第2項、第301條第1項分別定有明文。又告訴人之告訴，
    係以使被告受刑事訴追為目的，是其陳述是否與事實相符，
    仍應調查其他證據以資審認；事實之認定，應憑證據，如未
    能發現相當證據，或證據不足以證明，自不能以推測或擬制
    之方法，以為裁判基礎；認定不利於被告之事實，須依積極
    證據，苟積極證據不足為不利於被告事實之認定時，即應為
    有利於被告之認定，更不必有何有利之證據；認定犯罪事實
    所憑之證據，雖不以直接證據為限，間接證據亦包括在內，
    然無論直接或間接證據，其為訴訟上之證明，須於通常一般
    之人均不致有所懷疑，而得確信其為真實之程度者，始得據
    為有罪之認定，倘其證明尚未達到此一程度，而有合理之懷
    疑存在，致無從為有罪之確信時，即不得遽為不利於被告之
    認定；依刑事訴訟法第161條第1項之規定，檢察官對於起訴
    之犯罪事實，應負提出證據及說服之實質舉證責任，倘其所
    提出之證據，不足為被告有罪之積極證明，或其指出證明之
    方法，無從說服法院以形成被告有罪之心證，基於無罪推定
    之原則，自應為有利於被告之認定，最高法院亦著有52年台
    上字第1300號、40年台上字第86號、30年上字第816號、76
    年台上字第4986號、92年台上字第128號判例意旨可資參照
    。
三、公訴人認被告黃碧惠犯有刑法第310條第2項誹謗罪，無非係
    以被告之供述；證人即告訴人吳明昇及洪淑敏之證詞；被告
    黃碧惠刊登在奇摩部落格上之文章三篇等為其論據。
四、按被告以外之人於審判外之言詞或書面陳述，除法律有規定
    者外，不得作為證據。又被告以外之人於審判外之陳述，雖
    不符前四條之規定，而經當事人於審判程序同意作為證據，
    法院審酌該言詞陳述或書面陳述作成時之情況，認為適當者
    ，亦得為證據。當事人、代理人或辯護人於法院調查證據時
    ，知有第159條第1項不得為證據之情形，而未於言詞辯論終
    結前聲明異議者，視為有前項之同意，刑事訴訟法第159條
    第1項、第159條之5第1項、第2項分別定有明文。本件情形
    ，證人洪淑敏於警詢中之陳述，雖屬被告以外之人於審判外
    之陳述，然被告、辯護人、檢察官於本院審理時，均已同意
    將上開警詢之陳述作為證據，本院審酌該言詞陳述作成時之
    情況，亦認為適當，故依刑事訴訟法第159條之5第1項規定
    ，自得作為證據。又被告、辯護人、檢察官於本院審理時對
    於下列所述之證據資料，均不爭執其證據能力，本院審酌該
    等證據資料作成時之狀況，並無不宜作為證據情事，依刑事
    訴訟法第159條之5第2項規定，自均得作為證據。
五、被告黃碧惠與告訴人吳明昇於83年5月29日結婚後，在96年7
    月20日離婚。告訴人洪淑敏曾有婚姻關係，於96年10月9日
    離婚後，在98年4月17日與告訴人吳明昇結婚。被告黃碧惠
    於98年10月20日、99年12月7日、99年12月8日在多數人所得
    觀覽共見共聞之雅虎奇摩部落格上，以「小歆」之名（部落
    格帳號ａｎｎｙ831122），分別公開張貼如附件1至3所示之
    三篇文章，其中附件1、3之文章內（按：附件3文章係加上
    「破碎的家」標題後，重貼附件1相同內容之文章），所稱
    之「女老師」係指告訴人洪淑敏、所稱之「吳名昇」係指告
    訴人吳明昇，且於文章內提及「洪淑敏月入三十萬元，把老
    師這工作當業餘」、「洪淑敏離婚了」、「洪淑敏要自殺」
    等語，並指稱「告訴人吳明昇正像古代的陳世美一樣」，且
    在附件2之文章（係被告黃碧惠將告訴人洪淑敏寄發予伊之
    電子郵件，加上「情婦的回應」標題後，將該電子郵件張貼
    於部落格上）內，指稱「告訴人洪淑敏係情婦」等情，已據
    被告黃碧惠坦認在卷（見本院卷第21至22、73至74、79、83
    頁），核與證人即告訴人洪淑敏、吳明昇證述之情節相符（
    見本院卷第51、59至60頁），並有附件1至3所示文章之列印
    資料、被告黃碧惠與告訴人吳明昇離婚協議書、被告黃碧惠
    之個人戶籍資料、告訴人洪淑敏之個人戶籍資料、告訴人吳
    明昇之個人戶籍資料各一件在卷可稽，固堪認定屬實，惟被
    告仍堅詞否認有何誹謗之犯行，並辯稱「我持續接受精神科
    醫師治療，精神科醫師建議我可以用文字來紓解情緒，將有
    助於病情的改善，我才寫了附件1的文章，將我的過去、我
    的痛苦訴諸於文字，並將文章貼在部落格上收藏，我並沒有
    要傷害別人、誹謗別人的意思。我在附件1、3文章裡面提到
    有一位食品科的女老師，月入三十萬，把老師的工作當業餘
    的這段話，是93年6、7月間，我前夫吳明昇回家時，用一種
    很欽佩的語氣來形容有一個這麼厲害的老師。文章裡面提到
    這位女老師離婚了、要自殺，也是93年6、7月間，前夫吳明
    昇告訴我的，吳明昇還拜託我打電話去勸洪淑敏不要自殺。
    文章裡面提到洪淑敏擁有三井屋精品服飾店，是93年7、8月
    間，前夫吳明昇告訴我的，吳明昇還將三井屋精品服飾店的
    目錄拿回家。因為在93年7月到12月間，洪淑敏在任何時段
    都會打電話給吳明昇，電話一聊就是一、兩個鐘頭，我問吳
    明昇，吳明昇說是跟洪淑敏打的，我打電話去他們學校找吳
    明昇時，吳明昇的主任教官跟我提，吳明昇、洪淑敏把教官
    室當成他們兩個人的辦公室，大家都看不下去了。93年12月
    3日是因為我知道吳明昇跟洪淑敏在一起，我質問吳明昇為
    何會這樣，吳明昇說他要離婚，我難過之餘，我覺得我活不
    下去了，我才燒炭自殺，因而住院治療。事後我女兒告訴我
    ，我自殺當天，吳明昇帶她們去跟洪淑敏見面、我自殺住院
    期間，洪淑敏曾到我家。所以，我認為就是洪淑敏的介入，
    才導致我跟吳明昇離婚，我並沒有捏造事實，也沒有傷害、
    誹謗別人的意思。」等語，經查：
（一）按言論自由為人民之基本權利，憲法第11條有明文保障，
      國家應給予最大限度之維護，俾其實現自我、溝通意見、
      追求真理及監督各種政治或社會活動之功能得以發揮，惟
      為兼顧對個人名譽、隱私及公共利益之保護，法律尚非不
      得對言論自由依其傳播方式為合理之限制，刑法第310條
      第1項及第2項誹謗罪即係保護個人法益而設，為防止妨礙
      他人之自由權利所必要，符合憲法第23條規定之意旨，至
      刑法同條第3項前段以對誹謗之事，能證明其為真實者不
      罰，係針對言論內容與事實相符者之保障，並藉以限定刑
      罰權之範圍，非謂指摘或傳述誹謗事項之行為人，必須自
      行證明其言論內容確屬真實，始能免於刑責，行為人雖不
      能證明言論內容為真實，但依其所提證據資料，認為行為
      人有相當理由確信其為真實者，即不能以誹謗罪之刑責相
      繩，亦不得以此項規定而免除檢察官或自訴人於訴訟程序
      中，依法應負行為人故意毀損他人名譽之舉證責任，或法
      院發現其為真實之義務，業經司法院釋字第509號解釋在
      案。
（二）依附件1、3所示文章內容，可知被告黃碧惠確有於文章內
      為「洪淑敏月入三十萬元，把老師這工作當業餘」、「洪
      淑敏離婚了」、「洪淑敏要自殺」、「洪淑敏擁有三井屋
      精品服飾店」之陳述，且依全文內容觀之，應有指涉告訴
      人洪淑敏收入頗豐、能力又強，以致吸引其夫即告訴人吳
      明昇，且告訴人洪淑敏以鬧離婚、鬧自殺之手段，來博取
      其夫即告訴人吳明昇之同情，藉此手段介入告訴人吳明昇
      與被告黃碧惠婚姻關係之寓意，而有損及告訴人吳明昇、
      洪淑敏名譽之虞，然依前揭（一）所述，倘若被告黃碧惠
      確有相關之證據資料，使其有相當理由確信所指摘傳述之
      上開事實為真實，即不能遽以誹謗罪之刑責相繩。因此，
      本件自應審究被告黃碧惠是否有相關之證據資料，使其有
      相當理由確信其所指摘傳述之上開事實為真實？經查：
１、告訴人洪淑敏雖否認被告黃碧惠於附件1、3所示文章內，所
    指稱「洪淑敏月入三十萬元，把老師這工作當業餘」、「洪
    淑敏離婚了」、「洪淑敏要自殺」、「洪淑敏擁有三井屋精
    品服飾店」之情事，然關於上開陳述之來源，被告黃碧惠已
    辯稱「均係告訴人吳明昇所告知的」，雖告訴人吳明昇於與
    被告黃碧惠情感交惡並提出本件告訴後，對於上情全盤否認
    ，然夫妻彼此間分享家屬所發生之事情、分享同事所發生之
    事情、分享工作上之見聞，均屬事理之常，是以被告黃碧惠
    指稱上開有關告訴人洪淑敏所發生之事情，均係告訴人吳明
    昇於婚姻關係存續且情感尚未交惡之前所告知的，並不悖於
    常情，尚非全然不可採信。更何況，所謂「三井屋精品服飾
    店」之登記經營者係「洪嘉興」，該人係告訴人洪淑敏之弟
    弟，且「三井屋精品服飾店」實際經營者係告訴人洪淑敏之
    母親，告訴人洪淑敏於補校擔任導師時，白天會在該服飾店
    幫忙等事實，已據證人即告訴人洪淑敏、吳明昇於本院審理
    時證述明確（見本院卷第52、55、60、65至66頁），並有三
    井屋精品服飾店之商業登記基本資料在卷可稽。而證人即告
    訴人吳明昇亦於審理中供承「伊確實曾將三井屋精品服飾店
    的服飾目錄帶回家給黃碧惠看，並說是同事家裡開的服飾店
    。」等情在卷（見本院卷第57頁），依此，更足以佐證被告
    黃碧惠所指述有關告訴人洪淑敏所發生之事情，確係由告訴
    人吳明昇處得知，否則被告黃碧惠豈能得知告訴人洪淑敏與
    三井屋精品服飾店有所關連？再者，被告黃碧惠所指述有關
    告訴人洪淑敏所發生之事情，既係由其夫即告訴人吳明昇處
    得知，則被告黃碧惠因信任其夫即告訴人吳明昇對於同事洪
    淑敏之認識，遂相信吳明昇所陳述之內容，自合於情理。
２、告訴人吳明昇、洪淑敏雖均否認有於告訴人吳明昇與被告黃
    碧惠婚姻關係存續中即為男女情感交往之事實，然證人即告
    訴人吳明昇業已供承「伊於90年間認識洪淑敏。94年開始沒
    有與黃碧惠共同生活。」等情在卷（見本院卷第52、53頁）
    。證人即告訴人洪淑敏亦供承「伊於90年間認識吳明昇。伊
    前次婚姻係於90年結婚，94年開始認為無法繼續維持婚姻，
    97年離婚（註：依卷附之告訴人洪淑敏個人戶籍資料所示，
    實際上登記離婚時間應係96年10月9日）。98年與吳明昇結
    婚。」等情在卷（見本院卷第58至59頁）。另證人即告訴人
    吳明昇、被告黃碧惠之女兒吳心瑀已於本院審理結證「（辯
    護人問：妳知不知道父母為何離婚？）因為洪淑敏有一陣子
    一直打電話來我家找爸爸，過沒有多久，爸爸就找媽媽離婚
    。」、「（辯護人問：妳是否有見過庭上證人洪淑敏？）有
    。（辯護人問：何時見過她？）媽媽住院〈註：係指93年12
    月3日被告黃碧惠自殺住院〉前，及媽媽住院的時候都有見
    過。（辯護人問：當時是什麼樣的情況？）住院前，是爸爸
    帶我及妹妹去跟洪淑敏吃飯，地點是在一間火鍋店。住院的
    時候，爸爸把洪淑敏帶來家裡面跟我及妹妹一起吃飯。（辯
    護人問：妳是否可以描述洪淑敏到你們家吃飯時，吳明昇跟
    洪淑敏兩人的互動情形？）洪淑敏一直叫爸爸帥哥，我看起
    來覺得他們兩人曖昧。（辯護人問：妳有把妳所看到的吳明
    昇、洪淑敏的互動情形告訴黃碧惠？）有。」、「（檢察官
    問：當時妳覺得妳爸爸跟洪淑敏有曖昧，除了洪淑敏叫妳爸
    爸帥哥外，還有什麼樣的事情讓你覺得有曖昧？）就是互動
    的感覺讓我覺得有曖昧，但我不知道怎麼說。」、「（辯護
    人問：妳剛才說你覺得吳明昇跟洪淑敏有曖昧，除了言語之
    外，有什麼動作讓妳有這樣的感覺？）他們會互相夾菜給對
    方吃。」、「（審判長問：妳剛才說在媽媽住院前，有一次
    爸爸帶妳跟妹妹在外面跟洪淑敏一起吃飯，那一次妳所看到
    的爸爸跟洪淑敏的互動關係是什麼樣子？）洪淑敏會叫我爸
    爸帥哥，他們就會互相夾菜、互動很曖昧。（審判長問：這
    一次媽媽住院前，妳跟洪淑敏一起吃飯，妳所看到的洪淑敏
    跟爸爸吳明昇的互動情形，在爸爸媽媽離婚之前，妳有無告
    訴媽媽？）有。（審判長問：妳是如何說的？）我跟媽媽說
    ，爸爸帶我跟妹妹跟洪淑敏一起吃飯，洪淑敏一直叫爸爸帥
    哥，他們吃飯的時候還有互相夾菜。我現在只記得這樣子。
    」等情明確（見本院卷第67至72頁）。而證人吳心瑀係83年
    11月22日生，於93年12月3日時，已年滿十歲，約就讀國小
    三、四年級，雖仍屬未成年人，但其已有相當之智識經驗，
    應能判斷、分辨及記憶自己所親自見聞父親與他人相處之情
    形，且依近來國內未成年人身心發育趨向早熟及未成年人接
    觸男女情感交往訊息日益增多之現況，於耳濡目染之情形下
    ，衡情證人吳心瑀對於男女交往關係應非完全懵懂無知。因
    此，倘若證人吳心瑀之父親即告訴人吳明昇與告訴人洪淑敏
    間並無前揭異於常情之親暱互動，證人吳心瑀當無先於父母
    （即告訴人吳明昇、被告黃碧惠）間履行同居事件審理中證
    稱「洪淑敏到家裡時，一直叫爸爸帥哥」等情（參見本院卷
    第36頁所附臺灣高等法院臺中分院95年度家上字第98號民事
    判決書），再於本案審理時為前揭證詞之理！更何況，告訴
    人吳明昇、洪淑敏亦均不否認確有證人吳心瑀所指稱之二度
    私下見面之情節（見本院卷第54、56至57、62頁）。是以證
    人吳心瑀上開證詞應非虛構，自屬可採。因此，衡諸證人吳
    心瑀之證詞及告訴人吳明昇、洪淑敏所供承之前揭情節，堪
    認於被告黃碧惠與告訴人吳明昇婚姻關係存續期間內之93年
    12月間，告訴人吳明昇與洪淑敏間已有與一般友人不同之親
    暱互動，且斯時告訴人吳明昇與洪淑敏各自之婚姻關係均已
    出現無法繼續維持之問題，則被告黃碧惠依據其親身親歷之
    見聞（指告訴人吳明昇與洪淑敏經常電話聯繫），及自證人
    吳心瑀處所得知於其自殺當日及住院期間告訴人吳明昇與洪
    淑敏間之親暱行為舉止，因而認為在其與告訴人吳明昇婚姻
    關係存續期間，告訴人吳明昇與洪淑敏已在交往，其婚姻係
    因告訴人洪淑敏介入而破裂，尚非全然無據。
３、綜核上開各情，應認為被告黃碧惠確有相關之證據資料，足
    使其有相當理由確信所指摘傳述之「洪淑敏月入三十萬元，
    把老師這工作當業餘」、「洪淑敏離婚了」、「洪淑敏要自
    殺」、「洪淑敏擁有三井屋精品服飾店」、「洪淑敏介入其
    與告訴人吳明昇之婚姻，導致其婚姻破裂」等事實為真實。
    更何況，綜觀被告黃碧惠所張貼附件1、3所示文章之內容，
    可知被告黃碧惠在文章中，除了指摘前夫（即告訴人吳明昇
    ）與外遇對象（即告訴人洪淑敏）破壞其婚姻家庭生活，其
    他絕大多數的文字篇幅是在抒發自己失婚之痛苦經驗及失婚
    後之內心痛苦感受，顯無從認為被告黃碧惠張貼上開文章之
    目的是為了故意毀損告訴人吳明昇與洪淑敏之名譽。從而，
    依此，依照首揭（一）之說明，本件自不能對於被告黃碧惠
    遽以誹謗罪之刑責相繩。
（三）次按所為言論在學理上，可分為「事實陳述」及「意見表
      達」二者，「事實陳述」始有真實與否問題，「意見表達
      」或對於事物之評論，因屬個人主觀評價之表現，即無所
      謂真實與否可言。而自刑法第310條第1項：「意圖散布於
      眾，而指摘或傳述足以毀損他人名譽之事者，為誹謗罪」
      、第3項前段：「對於所誹謗之事，能證明其為真實者，
      不罰」規定文義觀之，所謂得證明為真實者，唯有「事實
      」。據此可徵，我國刑法第310條之誹謗罪所規範者，僅
      為「事實陳述」，不包括針對特定事項，依個人價值判斷
      所提出之主觀意見、評論或批判，此屬同法第311條第3款
      所定免責事項之「意見表達」，亦即所謂「合理評論原則
      」之範疇，是就可受公評之事項，縱批評內容用詞遣字尖
      酸刻薄，足令被批評者感到不快或影響其名譽，亦應認受
      憲法之保障，不能以誹謗罪相繩，蓋維護言論自由俾以促
      進政治民主及社會健全發展，與個人名譽可能遭受之損失
      兩相權衡，顯有較高之價值。易言之，憲法對於「事實陳
      述」言論，係透過「實質惡意原則」予以保障，對於「意
      見表達」之言論，則透過「合理評論原則」，亦即刑法第
      311條第3款所定以善意發表言論，對於可受公評之事為適
      當評論之誹謗罪阻卻違法事由，賦與絕對保障。
（四）本件情形，被告黃碧惠於附件1、3之文章內，固指稱「告
      訴人吳明昇正像古代的陳世美一樣」，且在附件2之文章
      內，指稱「告訴人洪淑敏係情婦」，惟依前揭（二）所述
      ，被告黃碧惠確有相當之證據資料及理由確信「於伊與告
      訴人吳明昇婚姻關係存續中，告訴人吳明昇與告訴人洪淑
      敏即有男女情感之交往，係因洪淑敏之介入，導致其婚姻
      破裂」乙情為真實。而告訴人吳明昇係擔任高等職業學校
      之教官，且曾擔任生活輔導組長；告訴人洪淑敏則係擔任
      高等職業學校之老師，且曾擔任訓育組長、就業組長、導
      師等工作（此據證人即告訴人吳明昇、洪淑敏供承在卷，
      見本院卷第52、65頁），均係擔任指導學生品德、操守之
      教育工作，則告訴人吳明昇是否有於婚姻關係存續中另結
      新歡、告訴人洪淑敏是否介入破壞他人婚姻，均攸關告訴
      人吳明昇、洪淑敏之品德、操守是否足以為學生之表率？
      告訴人吳明昇、洪淑敏是否足以擔負指導學生品德、操守
      之教育工作？是以被告黃碧惠與告訴人吳明昇、洪淑敏三
      人間婚姻情感交往關係，顯與一般私人婚姻情感交往關係
      之屬性不同，該等情感交往關係已與負責教育指導學生品
      德、操守之教官、教師是否適任之公眾利益有關，自屬可
      受公評之事項。因此，當被告黃碧惠針對「於伊與告訴人
      吳明昇婚姻關係存續中，告訴人吳明昇與告訴人洪淑敏即
      有男女情感之交往，係因洪淑敏之介入，導致其婚姻破裂
      」乙事，雖有以「像陳世美一樣」、「情婦」等語指摘告
      訴人吳明昇、洪淑敏，且上開不留餘地、甚至尖酸刻薄之
      用語，可能使告訴人吳明昇、洪淑敏感到不快，但被告黃
      碧惠係就告訴人吳明昇、洪淑敏上開客觀作為事實，表達
      其主觀之意見與評論，雖其用詞頗有爭議，惟其所陳述之
      意見與評論，與前揭告訴人吳明昇與洪淑敏客觀作為事實
      ，尚非毫不相干。且依國人之生活經驗而言，若遇有「男
      性拋棄糟糠之妻，另結新歡」之情形，一般人對於該人此
      種作為之評價，不外是以「像陳世美一樣」（按：陳世美
      係古代歷史故事人物，故事中陳世美另結新歡當了附馬爺
      ，且為了享受榮華富貴及權勢，拋棄糟糠之妻，拒絕承認
      進京尋夫之原配夫人」）等語表達；若遇有「女子介入他
      人婚姻」之情形，一般人對於該人此種作為之評價，不外
      是以「情婦」等語表達，是被告黃碧惠對於告訴人吳明昇
      、洪淑敏上開作為所為之前揭意見表達，尚屬合理評論之
      範疇。況且，綜觀被告黃碧惠所張貼附件1、2、3所示文
      章之內容，可知被告黃碧惠在文章中，除了指摘前夫（即
      告訴人吳明昇）與外遇對象（即告訴人洪淑敏）破壞其婚
      姻家庭生活，其他絕大多數的文字篇幅是在抒發自己失婚
      之痛苦經驗及失婚後之內心痛苦感受，顯無從認為被告黃
      碧惠張貼上開文章之目的，係以損害告訴人吳明昇與洪淑
      敏名譽為唯一之目的，故應認為屬刑法第311條第3款所定
      以善意發表之言論。因此，縱令被告黃碧惠上開評論，已
      導致被批評者即告訴人吳明昇、洪淑敏感到不快或影響其
      名譽，然依首揭（三）之說明，仍應認受憲法之保障，自
      不能以刑法誹謗罪相繩。
六、綜上所述，公訴人所舉證據尚不足以證明被告黃碧惠有何誹
    謗之犯行，並不能為被告有罪之積極證明。此外，復查無其
    他積極證據證明被告確有公訴人所指之誹謗犯行，揆諸首揭
    二之說明，自應為有利於被告之認定。從而，本件尚不能證
    明被告犯罪，依法應為被告無罪判決之諭知。
據上論斷，應依刑事訴訟法第284條之1、第301條第1項，判決如
主文。
本案經檢察官陳錦雯到庭執行職務。
中    華    民    國    100    年    7     月    19    日
                  刑事第二庭法  官  劉家祥
以上正本證明與原本無異。
如不服本判決應於收受送達後十日內向本院提出上訴書狀，並應
敘述具體理由；其未敘述上述理由者，應於上訴期間屆滿後二十
日內向本院補提理由書(均須按他造當事人之人數附繕本)「切勿
逕送上級法院」。
                            書記官  葉書毓
中    華    民    國    100    年    7     月    19    日
附件1：
    我用顫抖的手放在鍵盤上心淌著血來寫這封信。
我們原本有一個溫暖且讓人羨慕的家；我老公原在CCK裡當地勤
修護軍官，一家四口過ㄉ幸福又安康，兩個女兒長ㄉ甜美可愛，
曾問我老公幸福是什麼，他說像我們這樣、一家四口都在一起就
是幸福了。女兒幼稚園的老師，看到我們一家人這麼美滿，常問
這麼好的丈夫去那裡找，街坊也常看到一個高大的男人騎著一台
摩托車載著妻子兩個女兒在東海村裡跑來跑去的，那是多美的劃
面阿，一個幸福的王國。但好景不常，我老公考上教官的工作被
分發到彰化縣的員林農工，從此惡運降臨了，剛開始他回來一直
跟我聊著學校有位食品科的女老師，月入30萬，把老師這工作當
業餘，她能力很好，充滿了羨慕的眼光，後來發現這位老師經常
性的打電話給我老公，起初不以為意，後來發現不一樣了，一會
兒聽說這位女老師離婚了，要自殺，我看我老公急得掉下淚來了
，瞬間我知道一切不一樣了，開始留意他時，他對女兒不再有耐
心了，對於我更是大吼小叫的，充滿了不耐煩，而半夜的電話與
人卻是輕聲細語，再接著回來的次數變少了，小孩等不到爸爸吃
晚餐。直到93年12月3日的一個冬颱，我問他是否有外遇了，他
冷漠的回答我們離婚好了，我對你已經沒感覺了，一切仿如晴天
霹靂，我不能接受，不知如何是好，我想安靜一下，但他卻有心
的說出去後不要再回來了，接著他就帶著2女兒去見那位老師了
，臨走前小女兒看我泣不成聲，還在上幼稚園的她，劃了一張圖
要我晚點再看，我走到自己的瑜伽工作室，聽到心碎的聲音然後
一片片剝落，好痛，我想就此了解了，我燒碳，吃了50顆的鎮定
劑，我想就不會那麼痛，感覺血一滴滴的流光了，這時候我打開
女兒的圖畫，裡面一個綁辮子的小女孩再哭泣，用注音寫著ㄇ丫
ㄇ丫一定要回來……。醒來的時候是在榮總的加護病房，眼前一
片灰白，我已昏迷了3天，能醒來醫師說是奇蹟，我想是小女兒
的哭聲把我喚醒的，從地獄裡喚醒，可不曉得地獄的門才剛打開
，災難才要開始。接著在醫院的一個星期，每天望著窗外灰灰的
天空，得不到一丁點憐惜及救助，這世界只剩下我嗎，現在是在
天堂嗎？沒有人可以給我答案。恐懼卻在心中不斷發酵，不斷膨
漲。我不要待在這裡，現在就要出去！可是醫師警告，因為昏迷
太久，X光照出來腦內有許多白點，怕隨時會昏倒，須再住院觀
察幾天。可是因為太想念女兒，還有瑜伽教室的學生，我一定要
出去！不想自己一個人在這裡面對死亡一步步到來的感覺，不要
在這個分辨不出陰界與陽界的進或出的地方多待一秒鐘，就像是
老鷹隨時會伸出利爪，無情的攫奪我的靈魂一樣。經過幾天的觀
察，我自己一個人出院回家。當他探知出院的消息，立刻像那隻
無情的鷹一樣，迫不及待地來回攫奪我的靈魂。把在學校學政戰
的那一套發揮得淋漓盡致。首先他要公公及婆婆來家中，然後當
著他們的面裝可憐，一面哭一面說他很痛苦，一定要離婚。我的
公、婆不忍心看他這樣，也跟著淌著老淚，不斷的求情，希望我
答應離婚。可是當公、婆前腳一離開，他也立刻收起虛假的淚水
，跟著離開家，不知去向，接著家中再也沒有他的身影了。小女
兒一臉茫然的說爸爸出去住了，不回來了。當女兒問他為什麼不
要這個家？他答說是跟媽媽不合。那你不喜歡我們了嗎？他回說
不是不要你們，是不要你媽媽！女兒哭倒在地上無助地呻吟說：
爸騙人，爸騙人，以前就合，現在就不合了，為什麼？為什麼！
無語問蒼天，蒼天也不語。我整個人也木然了，天天以淚洗臉，
祈求上天讓他良心發現，或者會倦鳥歸巢，讓家庭能回復正常。
想我一生絕無作惡，上天應會同情我吧！？他的政戰的第二步，
就是趁半夜的時候時偷偷摸回家，冷不及防的抱起熟睡的女兒，
然後恐嚇說，不簽字離婚，就把她抱走！小女兒抓著門恐懼的嘶
喊：不要，放下我！大女兒也害怕的跪在地上央求：你答應不勉
強我們的，怎麼還這樣！接著是猛力的拉扯我的手，逼我要馬上
簽字離婚。我說十幾年的婚姻不是說離就離的，讓我們想清楚，
大家冷靜一下。這時他眼冒紅光，不只惡言惡語，更是拳頭相向
。我實在是忍無可忍，拿起電話打了113家暴求救電話。警察很
快就來到家裡，一看到當時的情況，就告訴我說你老公有外遇了
，看多了，在警察局裡我卻還擔心著他的工作及前程，不敢說出
真相，以免影響他晉升中校的機會，當警察好心的問要申請保護
令嗎？我說不用了。一直怕影響他的工作，隱忍不發，知道他跟
學校食品加工科的女老師在一起，卻不敢去學校找他，我告訴公
公說要我成全他們，帶她回來我都可以接受，只要小孩有爸爸，
我躲到一邊去，也願意，但他還是不要。以後就一整個半年多沒
音訊也沒人影，我獨力撫養我兩個女兒，還有負擔家中的房貸，
直到覺的再這樣下去是不行的，一定要找一份固定的工作，才能
養大女兒，聽親友說國道5號快通車，要招考人，我想不彷一試
，總不能一直在這等死吧！於是我們搬到宜蘭來，由於我們多次
的受到暴力及精神的恐嚇，兩個小朋友跟我都有精神上障礙，大
女兒開始放棄她的功課，小女兒開始躲避人群，我想苦點應該撐
的過去，但沒想到我們會收到法院的傳單，他申請離婚但判敗訴
後，找律師告履行同居義務，每次出庭，我必須帶著兩個小孩，
各自請假奔波於台中、宜蘭間，法官看到我的病容，及兩個幼女
，天可憐見，指責他說：你是高級知識份子，卻一味想利用法律
間隙，企圖免去該負的責任，這樣對嗎？還有天理在嗎？至今我
在宜蘭已4年了，在這裡承擔了一切無助、孤單與痛苦。再也無
力招架他的逼迫與恐嚇，他為了要和新歡結婚而逼我離婚；所以
我離婚了，他翻臉不想要小孩，因為過去都是錯誤，他們後來生
的小孩才是對的，而錯誤的小孩跟錯誤的媽媽及錯誤的人生，在
這裡傍徨無所依靠。而吳名昇他正像古代的陳世美一樣，過著富
裕的活，在鹿港跟新歡洪淑敏擁有三井屋精品服飾店，甚至連鎖
好幾家的店面，每年出國好幾趟，儘情享受他的人生。而親生的
女兒，則是靠著社會救助福利來繳學費，女兒受傷病了不能走路
，我們在醫院門口，參扶無力，外面又下著大雨，分不清雨水與
淚水時，他卻在那邊當大爺。老天阿！這樣公平嗎？如果我們真
的錯了，那就終結我們吧！我們受的罪及苦難實在太多了！
附件2：
    情婦的回應
黃小姐您好：
    不經意於網路瀏覽文章時，看了您的文章，知道不順遂的婚
姻對您造成一定的影響，文章中您所提及的過去及內容，實與本
人所知不同，寫信給您，只想分享予您，唯有放下始得新生，您
的人生才真正屬於您所想要，祝福您......。我是一個追求簡單
生活主義者，看多了無謂為了憎恨、憤怒、不滿而迷失的故事，
不捨珍貴的生命，在人的不知足、揣測、報復中流逝，人的身邊
，大大小小的緣分，湊足了多少讓人豐富人生的拼塊，在過程中
人生智慧及福田，慢慢增生，人生不如意事十常八九，但轉個念
，想那一二，正向能量就產生，不止您，每個人的人生課題都有
許多，只有簡單，才能讓您的畫板上，有機會圖畫上新的素材，
也只有相信人性的善，才能更開闊我們的視野，祝福您，hung。
因為文章中的事實。與我所知道的真的不符，不過，也不必再爭
論，文章中所有的人，在您未來的人生，也未必佔有一角色，阿
昇哥真的是一個好人，一個好爸爸，一個善良的人。在我的角度
觀察他對以前的事的處理，及兩位女兒的關愛，這也是日後我們
結緣，讓我再次相信感情的原因，所以一個缺角的杯子，從另一
個角度看它，它還是圓的，只看您選擇哪一個角度～～～～～。
我也已從平台中申請您的文章刪除，因為人除的簡單，正義還是
要具備，我還是堅持不違背事實的原則，所以在此請您刪除網路
文章謝謝！！夜貓子Hung。
附件3：
    破碎的家。
    我用顫抖的手放在鍵盤上心淌著血來寫這封信。
我們原本有一個溫暖且讓人羨慕的家；我老公原在CCK裡當地勤
修護軍官，一家四口過ㄉ幸福又安康，兩個女兒長ㄉ甜美可愛，
曾問我老公幸福是什麼，他說像我們這樣、一家四口都在一起就
是幸福了。女兒幼稚園的老師，看到我們一家人這麼美滿，常問
這麼好的丈夫去那裡找，街坊也常看到一個高大的男人騎著一台
摩托車載著妻子兩個女兒在東海村裡跑來跑去的，那是多美的劃
面阿，一個幸福的王國。但好景不常，我老公考上教官的工作被
分發到彰化縣的員林農工，從此惡運降臨了，剛開始他回來一直
跟我聊著學校有位食品科的女老師，月入30萬，把老師這工作當
業餘，她能力很好，充滿了羨慕的眼光，後來發現這位老師經常
性的打電話給我老公，起初不以為意，後來發現不一樣了，一會
兒聽說這位女老師離婚了，要自殺，我看我老公急得掉下淚來了
，瞬間我知道一切不一樣了，開始留意他時，他對女兒不再有耐
心了，對於我更是大吼小叫的，充滿了不耐煩，而半夜的電話與
人卻是輕聲細語，再接著回來的次數變少了，小孩等不到爸爸吃
晚餐。直到93年12月3日的一個冬颱，我問他是否有外遇了，他
冷漠的回答我們離婚好了，我對你已經沒感覺了，一切仿如晴天
霹靂，我不能接受，不知如何是好，我想安靜一下，但他卻有心
的說出去後不要再回來了，接著他就帶著2女兒去見那位老師了
，臨走前小女兒看我泣不成聲，還在上幼稚園的她，劃了一張圖
要我晚點再看，我走到自己的瑜伽工作室，聽到心碎的聲音然後
一片片剝落，好痛，我想就此了解了，我燒碳，吃了50顆的鎮定
劑，我想就不會那麼痛，感覺血一滴滴的流光了，這時候我打開
女兒的圖畫，裡面一個綁辮子的小女孩再哭泣，用注音寫著ㄇ丫
ㄇ丫一定要回來……。醒來的時候是在榮總的加護病房，眼前一
片灰白，我已昏迷了3天，能醒來醫師說是奇蹟，我想是小女兒
的哭聲把我喚醒的，從地獄裡喚醒，可不曉得地獄的門才剛打開
，災難才要開始。接著在醫院的一個星期，每天望著窗外灰灰的
天空，得不到一丁點憐惜及救助，這世界只剩下我嗎，現在是在
天堂嗎？沒有人可以給我答案。恐懼卻在心中不斷發酵，不斷膨
漲。我不要待在這裡，現在就要出去！可是醫師警告，因為昏迷
太久，X光照出來腦內有許多白點，怕隨時會昏倒，須再住院觀
察幾天。可是因為太想念女兒，還有瑜伽教室的學生，我一定要
出去！不想自己一個人在這裡面對死亡一步步到來的感覺，不要
在這個分辨不出陰界與陽界的進或出的地方多待一秒鐘，就像是
老鷹隨時會伸出利爪，無情的攫奪我的靈魂一樣。經過幾天的觀
察，我自己一個人出院回家。當他探知出院的消息，立刻像那隻
無情的鷹一樣，迫不及待地來回攫奪我的靈魂。把在學校學政戰
的那一套發揮得淋漓盡致。首先他要公公及婆婆來家中，然後當
著他們的面裝可憐，一面哭一面說他很痛苦，一定要離婚。我的
公、婆不忍心看他這樣，也跟著淌著老淚，不斷的求情，希望我
答應離婚。可是當公、婆前腳一離開，他也立刻收起虛假的淚水
，跟著離開家，不知去向，接著家中再也沒有他的身影了。小女
兒一臉茫然的說爸爸出去住了，不回來了。當女兒問他為什麼不
要這個家？他答說是跟媽媽不合。那你不喜歡我們了嗎？他回說
不是不要你們，是不要你媽媽！女兒哭倒在地上無助地呻吟說：
爸騙人，爸騙人，以前就合，現在就不合了，為什麼？為什麼！
無語問蒼天，蒼天也不語。我整個人也木然了，天天以淚洗臉，
祈求上天讓他良心發現，或者會倦鳥歸巢，讓家庭能回復正常。
想我一生絕無作惡，上天應會同情我吧！？他的政戰的第二步，
就是趁半夜的時候時偷偷摸回家，冷不及防的抱起熟睡的女兒，
然後恐嚇說，不簽字離婚，就把她抱走！小女兒抓著門恐懼的嘶
喊：不要，放下我！大女兒也害怕的跪在地上央求：你答應不勉
強我們的，怎麼還這樣！接著是猛力的拉扯我的手，逼我要馬上
簽字離婚。我說十幾年的婚姻不是說離就離的，讓我們想清楚，
大家冷靜一下。這時他眼冒紅光，不只惡言惡語，更是拳頭相向
。我實在是忍無可忍，拿起電話打了113家暴求救電話。警察很
快就來到家裡，一看到當時的情況，就告訴我說你老公有外遇了
，看多了，在警察局裡我卻還擔心著他的工作及前程，不敢說出
真相，以免影響他晉升中校的機會，當警察好心的問要申請保護
令嗎？我說不用了。一直怕影響他的工作，隱忍不發，知道他跟
學校食品加工科的女老師在一起，卻不敢去學校找他，我告訴公
公說要我成全他們，帶她回來我都可以接受，只要小孩有爸爸，
我躲到一邊去，也願意，但他還是不要。以後就一整個半年多沒
音訊也沒人影，我獨力撫養我兩個女兒，還有負擔家中的房貸，
直到覺的再這樣下去是不行的，一定要找一份固定的工作，才能
養大女兒，聽親友說國道5號快通車，要招考人，我想不彷一試
，總不能一直在這等死吧！於是我們搬到宜蘭來，由於我們多次
的受到暴力及精神的恐嚇，兩個小朋友跟我都有精神上障礙，大
女兒開始放棄她的功課，小女兒開始躲避人群，我想苦點應該撐
的過去，但沒想到我們會收到法院的傳單，他申請離婚但判敗訴
後，找律師告履行同居義務，每次出庭，我必須帶著兩個小孩，
各自請假奔波於台中、宜蘭間，法官看到我的病容，及兩個幼女
，天可憐見，指責他說：你是高級知識份子，卻一味想利用法律
間隙，企圖免去該負的責任，這樣對嗎？還有天理在嗎？至今我
在宜蘭已4年了，在這裡承擔了一切無助、孤單與痛苦。再也無
力招架他的逼迫與恐嚇，他為了要和新歡結婚而逼我離婚；所以
我離婚了，他翻臉不想要小孩，因為過去都是錯誤，他們後來生
的小孩才是對的，而錯誤的小孩跟錯誤的媽媽及錯誤的人生，在
這裡傍徨無所依靠。而吳名昇他正像古代的陳世美一樣，過著富
裕的活，在鹿港跟新歡洪淑敏擁有三井屋精品服飾店，甚至連鎖
好幾家的店面，每年出國好幾趟，儘情享受他的人生。而親生的
女兒，則是靠著社會救助福利來繳學費，女兒受傷病了不能走路
，我們在醫院門口，參扶無力，外面又下著大雨，分不清雨水與
淚水時，他卻在那邊當大爺。老天阿！這樣公平嗎？如果我們真
的錯了，那就終結我們吧！我們受的罪及苦難實在太多了！
